【裁判字號】    95,上訴,2454
【裁判日期】    950928
【裁判案由】    偽造文書等
【裁判全文】
臺灣高等法院刑事判決                95年度上訴字第2454號
上  訴  人  臺灣板橋地方法院檢察署檢察官
被      告  乙○○
被      告  甲○○
上列二人共同
選任辯護人  薛欽峰律師
            劉俊良律師
上列上訴人因被告偽造文書等案件，不服臺灣板橋地方法院93年
度訴字第1761號，中華民國95年5 月26日第一審判決（起訴案號
：臺灣板橋地方法院檢察署92年度偵字第17229 號），提起上訴
，本院判決如下：
    主  文
上訴駁回。
    理  由
一、公訴意旨略以，緣被告乙○○、甲○○為姊妹，均為林文生
    之胞妹，林文生於民國（下同）91年4 月19日死亡。林文生
    於生前88年7 月間因發現自己罹患鼻咽癌，遂將渠於被告乙
    ○○所任職聯邦銀行南京東路分行開設帳戶存款簿、印章交
    予被告乙○○，委託乙○○代為處理房租、保費繳交等事宜
    ，詎被告乙○○、甲○○姊妹竟共同基於意圖為自己不法所
    有之概括犯意聯絡，自88年9月間起至91年4月24日止，由被
    告乙○○利用其保管林文生存款簿及印章之機會，將林文生
    投保之國華人壽保險股份有限公司（下稱國華公司）、國寶
    人壽保險股份有限公司（下稱國寶公司）所存入林文生上開
    帳戶之醫療保險給付計新臺幣（下同）13,169,013元，分別
    於88年9月20日將其中之2,472,375元匯入被告乙○○之妹婿
    許金合（林秀花之夫）設於土地銀行內湖分行帳號00000000
    0000號帳戶內，於88年10月28日，將其中之 470萬元匯入被
    告甲○○設於聯邦銀行南京東分行帳號000000000000號帳戶
    內；再自88年12月18日起至89年7月20 日止，將其中共
    699,610元匯入被告甲○○於聯邦銀行南京東分行帳號00000
    0000000號帳戶；及將各共1,127,709元、2,028,000元、
    1,636,000元等款項，分別匯入被告乙○○設於聯邦銀行南
    京東分行帳號000000000000、000000000000、000000000000
    號帳戶內。除僅代林文生支出房租182,420元、匯款168,000
    元，支出林文生喪葬費395,000元、保險費1,526,696元之外
    ，餘均侵佔入己。被告乙○○又於89年9 月30日偽刻林文生
    之配偶即告訴人丙○○之印章，從告訴人設於聯邦銀行南京
    東路分行帳號000000000000號帳戶內，提領21,000元，亦侵
    占入已；又分別於90年11月29日、90年12月4日、90年12 月
    19日從林文生之女林怡均設在聯邦銀行南京東路分行帳號00
    0000000000號帳戶內，將41,500元、22,000元、24,000元匯
    入被告乙○○上開帳戶，予以侵占。因認被告甲○○涉犯刑
    法第335條普通侵占罪嫌，被告乙○○係犯同法第335條普通
    侵占罪嫌、同法第216條、第210條行使偽造私文書罪嫌等語
    。
二、按犯罪事實應依證據認定之，無證據不得認定犯罪事實，刑
    事訴訟法第154 條第2 項定有明文。又認定不利於被告之事
    實，須依積極證據，茍積極證據不足為不利於被告事實之認
    定時，即應為有利於被告之認定，更不必有何有利之證據；
    且刑事訴訟法上所謂認定犯罪事實之積極證據，係指適合於
    被告犯罪事實之認定之積極證據而言，雖不以直接證據為限
    ，間接證據亦包括在內，然而無論直接或間接證據，其為訴
    訟上之證明，須於通常一般之人均不致有所懷疑，而得確信
    其為真實之程度者，始得據為有罪之認定，倘其證明尚未達
    到此一程度，而有合理之懷疑存在時，自不能以推測或擬制
    之方法，以為有罪裁判之基礎，最高法院著有30年上字第81
    6 號、29年上字第3105號、76年台上字第4986號、40年台上
    字第86號等判例意旨均可資參照，合先指明。
三、訊據被告乙○○、甲○○均矢口否認有被訴侵占或偽造文書
    之犯行，被告乙○○主要辯稱，其胞兄林文生生前委託其管
    理財務，不願將財務交由其兄嫂即告訴人管理，其非但為胞
    兄林文生清償債務，歷來均依林文生指示，從林文生或其女
    兒帳戶中匯款或提領款項，以支應林文生家人之保險費、房
    租以及其女兒多項教育支出，未曾侵占；另告訴人則因委託
    其買賣股票，故而委由其在所任職之聯邦銀行南京東路分行
    開設帳戶，其受託行事，無盜用告訴人印章及行使偽造私文
    書可言云云。被告甲○○主要辯稱，其胞兄林文生生前因有
    個人債務顧慮，故向其借用銀行帳戶使用，其帳戶內之款項
    出入，悉依林文生之指示辦理，從未侵占其胞兄林文生金錢
    云云。
四、按告訴人之告訴，係以使被告受刑事訴追為目的，是其陳述
    是否與事實相符，仍應調查其他證據以資審認，最高法院52
    年台上字第1300號住有判例。經查，本件告訴人丙○○稱，
    其夫林文生分別於91年1月13日、同月25日及自同年2月27日
    至同年3月7日住院接受癌症化學治療，係處於昏迷狀態，無
    法提領款項，故被告乙○○、甲○○等在上開時間自林文生
    帳戶內提領之款項，顯係冒名提領云云。然查林文生於88年
    7 月間至財團法人長庚紀念醫院林口分院就診治療，經診斷
    為鼻咽癌合併肝、肺及轉移，頸淋巴腺，於91年1 月13日至
    91年1月25日及2月27日至3月7日住院治療，惟當時神智清楚
    ，并非處於昏迷狀態，此有附卷之該院94年3 月18日（94）
    長庚院法字第0108號函暨病歷資料可稽（參見原審卷2 第31
    頁至第267 頁），揆之前開判例意旨所示，本件告訴人之指
    訴，已與事實不符，不可遽信。反觀證人即告訴人與林文生
    之親生女兒林湘諭於偵查中即已陳稱，其父生前將帳務交由
    姑姑管理，做事不讓其母知悉云云（參見偵字第17229 號卷
    第186頁正面），林湘諭、林詩潔、林怡均於偵查中均證陳
    ，父親生前曾表示，姑姑即被告乙○○在銀行工作，因此將
    款項交予姑姑保管，如需錢花用，可向被告乙○○拿取等語
    （參見偵字第17229號卷第9頁正、反面、第10頁正面）；證
    人即林文生之胞兄林裕翔在原審結證稱，林文生與告訴人感
    情不洽，但伊仍極力勸阻林文生不要離婚，林文生於85年左
    右即將財務交由被告乙○○處理云云。足見被告乙○○、甲
    ○○所為其胞兄林文生生前委託管理財務之辯解，並非子虛
    。又參以起訴書亦記載被告乙○○至少為林文生暨告訴人家
    人支付房租182,420元、匯款費用168,000元、喪葬費用
    395,000元、保險費1,526,696元等情，告訴人對之毫不爭執
    ，益見被告所為上開辯解為真。
五、次查，證人即林文生之胞兄林裕翔在原審復結證稱，林文生
    與林秀花、許金和以及被告乙○○等曾合開電子公司，因財
    務欠佳，故由林秀花、許金合以及被告乙○○將房屋作為擔
    保，向租賃公司借款，其後公司經營不善，負債約1000萬元
    ，伊曾協調如何清償債務；林秀花與許金合因而出售房屋，
    被告乙○○之房屋則因此遭拍賣以清償債務；林文生不信任
    其妻即告訴人，曾親口告知，委由被告乙○○處理債務事宜
    ，並稱，如未來有錢，會一筆款項給予林秀花及被告等；林
    文生罹患癌症所獲得保險給付後，即陸續將款償還債權人；
    林文生罹患癌症之後，個人暨家庭之支出龐大，且因疼愛女
    兒之故，儘可能如數支應女兒之需要，但僅有保險給付之收
    入云云（參見原審卷5 第20頁至第24頁）。據此證詞所述，
    足見林文生臨逝世前之財務狀況并不富裕，被告乙○○所辯
    其代為處理財務，支應償還積欠他人債務以及支出林文生愛
    女花用一節，自可憑信。
六、告訴人雖於偵查中堅稱，林文生生前對外並無負債務云云，
    然查：
  (一)林文生積欠英商渣打銀行股份有限公司（下稱渣打銀行）之
    信用卡帳款，該銀行係委任聯合財信資產管理股份有限公司
    辦理催收作業，而由林文生之妹代為清償乙節，有渣打銀行
    臺北分公司93年11月26日（93）渣信字第2426號函在卷可證
    （參見原審卷1第265頁）。
  (二)佳勝國際國際電子工業股份有限公司（下稱佳勝公司）之登
    記負責人固為許金合，但經證人林裕翔證實公司之實際負責
    人乃林文生，公司對外積欠債務云云。參以證人即前三和公
    司法務人員葉明叡在原審證稱，佳勝公司以機器抵押，向三
    和公司辦理動產擔保借款，被告乙○○之兄應係以佳勝公司
    負責人或保證人名義，向三和公司辦理借貸，三和公司通常
    要求實際負責人或名義負責人擔任保證人，而還款收據之客
    戶名稱欄所載則為借款人，佳勝公司積欠三和公司之債務，
    係由伊與被告乙○○接洽，因被告乙○○之兄無力清償，被
    告乙○○表示欲出售房屋代為清償，故於雙方接洽後一段時
    間，被告乙○○始攜帶現金80萬元至三和公司為其兄清償債
    務，但該金額並非清償全部債務，清償債務時，尚有李水雄
    簽名等情（參見原審卷5 第15頁至第18頁）；又證人李水雄
    亦於原審審理時證稱，伊因林文生向其投保，因而認識被告
    乙○○，林文生以佳勝公司機器向三和公司借款，但佳勝公
    司經營虧本，對外負債，林文生經常四處調借款項，亦曾欲
    向伊借款80餘萬元，因伊斯時剛結婚，資力不許，故未出借
    ，而佳勝公司對三和公司之債務即達3、400萬元，其後佳勝
    公司倒閉，無法清償債務，林文生向伊詢問如何處理債務問
    題，乃由伊向三和公司洽詢，經三和公司表示得為協商，協
    商金額若得三和公司主管同意，即可將債務勾消，伊約以
    8、90 萬元之金額與三和公司談妥，並由伊陪同被告乙○○
    至銀行提領現款至三和公司，因被告乙○○須於下午1 時30
    分前趕回銀行上班，故由伊在該處等候三和公司主管，至下
    午3 時許交付現金，並由三和公司開具證明，伊且具名其上
    云云（參見原審卷5 第54頁至第57頁），此尚有三和公司收
    據乙份存卷可證（參見同卷1第331頁）。則林文生此部份負
    債情形，亦非非虛。
  (三)證人許金合於原審證稱，林文生生前積欠伊包括借款、會款
    等 483萬元，借款部分如林文生投資電子公司及代繳保險費
    ，由林文生出具之支票，伊匯款予林文生，會款部分則係林
    文生之母為會首，渠無力繳納，由伊代繳，渠本人曾於88年
    9 月18日撥打伊之行動電話，詢問伊土地銀行內湖分行之帳
    號，並於同月20日匯入 2,471,375元至伊帳戶，林文生積欠
    之其餘款項，則迄未清償，據伊所知，林文生亦積欠被告乙
    ○○約 500萬元，且一直向他人調借款項，借款對象包括林
    文生之大姊夫等語（參見原審卷5 第5頁至第8頁），則林文
    生復有此種個人借貸負債。
  (四)況告訴人亦坦認林文生於82、83年間曾向其娘家已離婚之二
    嫂借款 120萬元，迨至林文生去世後，債務已達2、300萬元
    （參見原審卷5第62頁、並參見偵字第17229號卷第9 頁反面
    ）。從而，林文生生前負有債務，彰彰明甚，告訴人所稱，
    林文生生前無負債一節，尤與事實不合，不足採信。
  (五)證人即被告乙○○任職聯邦銀行同事朱純文於原審結證稱，
    伊於上班時間經常接到被告乙○○之兄林文生之來電，有時
    1日達 3、4通，為林文生與被告乙○○互相通告轉帳聯邦銀
    行帳戶之事，被告乙○○曾告知其兄林文生住院之事，伊因
    而特別為被告乙○○留心來電，被告乙○○偶爾因林文生住
    院，因此交代毋庸轉帳，要直接攜帶現金至醫院交予林文生
    等語（參見原審卷5 第25頁至第第29頁）。足見被告乙○○
    受有概括授權無訛。
  (六)此外，林文生曾向被告甲○○購買由被告甲○○所擔任直銷
    之安麗公司淨水器（會員價19200元）、空氣清淨機（會員
    價3萬元）、營養食品（每月金額1萬餘元）等事實，亦有證
    人即被告甲○○同事薛淇元在原審證述屬實（參見原審卷5
    第30頁至第33頁）。告訴人所稱，該等物品均係被告甲○○
    所贈一節，亦與事實不合。
七、又查，關於保險方面，林文生曾以自己及其女林湘諭、林詩
    潔、林怡均等名義分別向國寶公司、國華公司、美商美國安
    泰人壽保險股份有限公司（下稱安泰公司）投保之事實，業
    經原審依職權調閱相關保險契約查明屬實，並有該等保險契
    約附卷可稽。而證人即承辦該國寶公司保險之保險經紀人林
    惠珍於原審證稱，林文生親自與伊接洽其女林詩潔、林怡均
    之保險，相約於某日晚間在其土城住處，由其簽具保險契約
    ，告訴人亦在場，林文生女兒是否在場，則不復記憶；林文
    生並囑咐，向其妹即被告乙○○收取第1期保費，至於第2期
    以後之保費，則在直接保險契約中載明被告乙○○之聯絡地
    點，由國寶公司收費員向被告乙○○收取等語（參見原審卷
    5 第10頁至第13頁），此部分復有桃園信用合作社94年6月8
    日桃信總字第943號函暨支票影本附卷考參（參見本院卷3第
    189頁至第190頁）；證人即安泰公司保險業務員李水雄於原
    審證稱，於向伊投保前，其擔任代書而認識林文生，林文生
    罹患癌症後，主動找伊辦理女兒之保險，並以女兒為要保人
    ，以免過世後須變更要保人為告訴人，以女兒名義投保，意
    使女兒單獨受益，作為女兒自己之教育基金，林文生特別交
    代，保險費用向被告乙○○索取，由被告乙○○提供轉帳帳
    戶，印象中，均係向被告乙○○收取保費現金，或由被告乙
    ○○帳戶中扣款等語（參見原審卷5 第50頁至第54頁）。而
    上揭保險契約，由被告乙○○繳付各期保險費之事實，復有
    第一銀行93年12月9日1京存字第664 號函暨安泰公司保險費
    自繳申請暨約定書、國泰公司94年5月27日國壽字第9405032
    9號函暨繳費明細表、南山公司 94年6月3日（94）南壽字第
    213號函暨明細表、94年7月22日（94）南壽法字第306 號函
    暨明細表等、華泰商業銀行（下稱華泰銀行）93年12月20日
    （93）華泰總迪化字第937110號函暨支票影本可參（參見原
    審卷1第268頁至第27 6頁、第296頁至第317頁、本院卷3 第
    46頁至第47頁、第141頁至第149頁、第231頁至第236頁、本
    院卷4 第18頁至第19頁）。從而，被告乙○○所辯，林湘諭
    、林詩潔、林怡均在聯邦銀行開設之帳戶，於90年11月29日
    、同年12月4 日、同年12月19日匯出之款項，係受林文生之
    指示辦理等情，洵有依據。
八、關於被告代為支出告訴人家庭承租房屋之租金一節，概由被
    告乙○○自聯邦銀行為林文生匯款予出租人劉志猷，其筆數
    甚多，且金額不在少數，此有聯邦銀行臺北分行93年12月24
    日（93）聯臺北字第0315號函暨所附存摺存款明細分類帳、
    傳票影本、94年3月17日（94）聯南東字第007號函暨所附傳
    票影本可憑（參見原審卷1第334頁至第364頁、卷2第16頁至
    第30頁）。按告訴人與林文生生前並未離婚，且同住一處，
    其家庭承租房屋之租金，縱不由林文生自行處理，理亦得由
    身為配偶之告訴人處置。然而類此家務瑣事，林文生卻寧於
    生前交代由被告乙○○處置，被告乙○○所受概括授權範圍
    之龐雜，可見一斑。又被告乙○○亦代為支出林文生喪葬費
    395, 000元之情，為告訴人自承不諱（參見原審卷5 第65頁
    ）。憑此參照以觀，被告乙○○幾已成為林文生個人與家庭
    之掌櫃，林文生之實際財務情形，豈置身事外之告訴人所能
    得悉？從而，告訴人僅以所知之一二、或徒憑想像而指被告
    等共同侵占林文生生前財產云云，實不足為憑。
九、至於告訴人指訴被告乙○○偽造其名義開設帳戶一節。經查
    ，告訴人固否認提供印章及授權被告乙○○於聯邦銀行開設
    帳戶，惟告訴人自承透過被告乙○○購買股票（參見原審卷
    1第29頁、第5、68頁），並稱所需股款悉依被告乙○○指示
    匯入款項，但不知被告乙○○係以何人名義購買股票云云（
    參見本院卷5第69頁）。按告訴人曾接手林文生原經營之湘
    諭企業有限公司，經營木業生意（參見原審卷5 第65頁），
    且曾在佳勝公司擔任會計（參見同卷5 第66頁），則告訴人
    對於貿易投資與交易應甚熟稔，其委託被告乙○○購買股票
    ，果無概括授權，衡情應不致不知被告乙○○究竟以何人名
    義購買股票，亦不致於貿然任將款項匯予被告乙○○。告訴
    人所述情形，不符經驗法則，已有疑竇。再者，目前上市股
    票之交易，證券商恆要求投資者在金融機構開設個人帳戶，
    以供股票交易資金之流用。是以，告訴人為證券交易之目的
    ，因親人即被告乙○○任職銀行之便，提供印章並委託被告
    乙○○在任職銀行開設帳戶，作為告訴人股票買賣之用，頗
    合事理，是故被告乙○○所為其悉依告訴人授權而為並無偽
    造文書之辯解，甚堪採信。
十、綜上論述，告訴人與被告等關於林文生各筆款項之支用，固
    仍有爭議，然此純屬民事糾葛。無論如何，亦不足認被告等
    有侵占或偽造文書之犯意，自不得對被告等遽以刑章相繩。
    原審以本件被告等被訴犯罪不能證明而諭知被告等均無罪之
    判決，並無違誤。公訴人上訴意旨所指摘原判決認定事實違
    背經驗法則之理由，仍不能使本院形成被告等有罪之心證，
    其上訴為無理由，應予駁回。
據上論斷，應依刑事訴訟法第368條，判決如主文。
本案經檢察官鄭富銘到庭執行職務。
中    華    民    國    95    年    9     月    28    日
                  刑事第一庭    審判長法  官  蔡長溪
                                      法  官  陳春秋
                                      法  官  陳祐治
以上正本證明與原本無異。
被告乙○○部分，檢察官如不服本判決，應於收受送達後十日內
向本院提出上訴書狀，其未敘述上訴之理由者並得於提起上訴後
十日內向本院補提理由書（均須按他造當事人之人數附繕本）。
被告甲○○部分，不得上訴。
                                      書記官  蔡慧娟
中    華    民    國    95    年    9     月    28    日


司法院資訊處製作；財團法人民間司法改革基金會備份。
